臺灣高等法院民事判決　八十九年度家上字第三三○號
　　　上　訴　人　乙○○
　　　被上訴人　　甲○○
右當事人間請求確認婚姻關係存在事件，上訴人對於中華民國八十九年十月三十日臺
灣台北地方法院八十九年家訴字第九六號第一審判決提起上訴，本院判決如左：
    主      文
上訴駁回。
第二審訴訟費用由上訴人負擔。
    事      實
甲、上訴人方面：
一、聲明：
  (一)原判決廢棄。
  (二)被上訴人在第一審之訴駁回。
二、陳述：除與原判決記載相同者，茲引用外，補陳略稱：
  (一)當時協議離婚時，因為我擔心被上訴人不願照顧兩位女兒，所以我在信中所表示
    都不是真的，我協議離婚當時真意是要離婚，且被上訴人表示當時我工作不順利
    並不實在，如果我們是通謀虛偽意思表示離婚，為何二十年來我們之間財產都沒
    有互動。
  (二)鄧肖如我認識，但是王克勤我不認識，我為了怕刺激被上訴人所以對鄧肖如也是
    說謊言，證人王克勤證言不實在。家中有事都是跟被上訴人聯絡，是因為我們家
    族並不知道上訴人的電話。
  (三)現在我之所以有身分，純粹是因為美國政府的特赦，與我現在的配偶無關，可見
    我和現在的配偶並非假結婚，授權書是為了支付對造的贍養費。
乙、被上訴人方面：
一、聲明：駁回上訴。
二、陳述：除與原判決記載相同者，茲引用外，補陳略稱：
  (一)由上訴人寫給我的信中可以知道我們確實是假離婚，我基於這個信念直到現在我
    都沒有再結婚，就是因為我認定我們是假結婚。
  (二)我與上訴人有無離婚與證人有無結婚是兩回事，且我的女兒與其父親無法聯絡主
    要的原因就是證人，證人與上訴人間的事是他們兩人的事與我無關。
　(三)如對造主張我們民國 (下同) 七十幾年就離婚了，為何又主張我八十年間到美國
　　要贍養費，可見上訴人所言並不一致。授權書與有否離婚無關，只是為了處理臺
　　灣財產的方便而書立。
  (四)十年前我到美國根本不是去領贍養費，如果是贍養費怎麼可能在離婚多年後才去
    拿，當時我是去拿生活費用。授權書與有否離婚無關，只是為了處理臺灣財產的
    方便而書立。
    理      由
一、本件被上訴人主張：其於六十三年一月間與上訴人結婚，並育有女兒張庭瑀、張
    庭瑋二人。嗣後上訴人欲至美國發展，並向被上訴人表示待上訴人赴美取得移民
    身分後，必讓全家移民美國。惟因一直無法順利取得合法移民身分，遂於七十三
    年間要求被上訴人配合辦理虛偽之離婚登記，俾其能在美國辦理假結婚以取得移
    民身分；經取得被上訴人同意後，即由上訴人書妥「離婚協議書」寄予被上訴人
    ，由被上訴人委請被上訴人之弟及弟媳李志龍、冷愛齡二人於「離婚證明人」欄
    簽名蓋章後，單獨持向戶政事務所辦理離婚登記。七十三年至八十年間，上訴人
    多次自美國寫信給被上訴人，並於信中詳細說明尋覓假結婚對象之情形，且再三
    保證取得綠卡後，要與假結婚對象辦理離婚，並為被上訴人及兩造子女辦理移民
    美國事宜。詎上訴人自八十年後，即對被上訴人及女兒之關懷逐漸冷淡，兩造當
    初既係為便於上訴人取得美國移民身分，通謀而為虛偽不實之離婚協議，且在離
    婚協議書上簽名之證人李志龍、冷愛齡二人並未親見或親聞兩造均有離婚之真意
    ，則兩造之兩願離婚，並未具備法定要件，兩造之離婚實屬無效，為此提起本訴
    ，確認兩造之婚姻關係仍然存在等語。
二、上訴人則以：兩造兩願離婚，實係因兩造個性不合，上訴人因而赴美發展。且被
    上訴人於離婚後赴美拜訪上訴人時，即知上訴人已再婚且育有二子；況在七十九
    年九月十九日，被上訴人為取得上訴人兄長分配予上訴人之補償金，即持離婚協
    議書取得補償金。從而，被上訴人主張兩願離婚係雙方通謀虛偽意思表示，難認
    有據，原審疏未詳查，為被上訴人勝訴之判決，顯有違誤，為此提起上訴，求予
    廢棄改判，駁回被上訴人之訴等語置辯。
三、經查本件兩造原係夫妻，曾於七十二年八月五日書立離婚協議書，由被上訴人單
　　獨向戶政機關辦理離婚登記之事實，為兩造所不爭執，並有戶籍謄本及離婚協議
　　書在卷可稽，堪信被上訴人此部份之主張為真實。次查被上訴人主張兩造間之兩
　　願離婚，係通謀虛偽意思表示，未具備法定要件，實屬無效等語，惟為上訴人所
　　否認，辯稱：兩造兩願離婚並非通謀意思表示，確係因兩造個性不合，經兩造協
　　議而書立云云。按協議離婚亦為契約之一種，必須雙方當事人意思合致，契約始
　　能成立。所謂意思合致，除具備同一內容之意思外，且在主觀上須有與他方意思
　　表示相結合而使發生法律上效果之意念存在，倘兩造離婚係通謀而為之虛偽意思
　　表示，依法自不生效力（最高法院五十四年臺上字第三一五七號、五十八年臺上
　　字第一二九號、五十八年臺上字第二六二六號判例意旨參照）。又按民法第一千
　　零五十條規定兩願離婚，應以書面為之，有二人以上證人之簽名並應向戶政機關
　　為離婚之登記。而證人在兩願離婚之證書上簽名，固無須於該證書作成時同時為
　　之，惟因兩願離婚證書上應有證人之簽名，其目的在確保當事人之真義，防止非
　　基於自由意思之離婚，證人雖不限於與當事人相熟識，亦不限於協議離婚時在場
　　，然究難謂非親見或親聞當事人確有離婚真意之人亦得為證人，從而，倘在離婚
　　證書上為此簽名之人，並不能證明雙方當事人確有解消夫妻關係之意思合致，縱
　　簽名於離婚證書，亦不能認為即屬該條之簽名 (最高法院分別著有四十二年臺上
　　字第一００一號、二十八年上字第三五三號、六十八年臺上字第三七九二號、五
　　十八年臺上字第一二九號判例意旨參照) 。本件被上訴人主張兩造間之兩願離婚
　　，係通謀虛偽意思表示等情，業據其提出上訴人寄予被上訴人述及：「那就只有
　　走假離婚、假結婚的路了。」、「假結婚只要維持兩年即可離婚，也無風險‧‧
　　‧。」、「那我現在隨函寄上離婚證明同意，日期倒退自一九八三年七月一日起
　　，為辦結婚故日期倒退，您再找兩位證人簽名蓋章，我的圖章在您那兒、您自己
　　蓋，‧‧‧，我即可以辦假結婚‧‧‧。」等語之信函、離婚協議書為證，核與
　　證人即兩造之女兒張庭瑀、張庭瑋於原審審理時均證稱：已多年未見上訴人，然
　　期間仍有書信往返，上訴人稱要接彼等去美國，前開被上訴人提供之書信確是上
　　訴人之筆跡等語相符，證人張庭瑀復於本院證稱：「我父親有寫信給我們，常常
　　答應要接我們到美國，但是每次都沒實現諾言，在我生日時父親也會寄禮物給我
　　，但我一直不知道父母間有離婚一事」、「我確實不知道我的父母已經離婚，只
　　知道都是母親撫養我們，希望我們有一天能到美國和父親團圓」 (見本院卷第四
　　十七頁、第八十九頁) ，而證人王克勤亦於本院到庭證稱：「我太太鄧肖如和兩
　　造原來是電信局的同事，我太太和被上訴人同事二十幾年，為了這件事，我太太
　　曾經和被上訴人一起去美國，我太太曾經向我表示被上訴人與上訴人間的離婚是
　　因為兩造想到美國去，所以才設計假離婚，就因為是假離婚所以只有少數的朋友
　　知情，他們假離婚主要的目的是為了上訴人要到美國辦身分，被上訴人現在在電
　　信局人事室的資料配偶欄還是乙○○，後來我聽說兩造間的假離婚弄假成真，大
　　部分是聽我太太說的，有時候被上訴人也會告訴我他們間的情形」 (見本院卷第
　　四十八頁)，證人即上訴人的三嫂林又姬於本院審理到庭證稱：「　(問：兩造是
　　否離婚？) 我也搞不清楚，我只知道乙○○去美國，但是不知道兩造間有辦離婚
　　，這期間我和被上訴人有聯絡、有往來，家裡有任何事情我都會和我弟妹聯絡，
　　因為上訴人有八個兄弟，所有的事情都是我和被上訴人聯絡，直到最近兩造間有
　　訴訟我才知道他們有離婚一事，不然我一直以為他們沒有離婚，張家有一塊土地
　　上訴人也有份所以分給被上訴人，因為我們認為分給他們任何一人都一樣，且因
　　為上訴人在美國，所以我們當然分給被上訴人」。況被上訴人於本院審理中再提
　　出上訴人於一九九一年一月十一日自美國寄予被上訴人之信函，其上稱「所以往
　　後更不可能照顧您了，往後的日子只能抱歉，您也知道，我一生的缺點就是行事
　　有欠考慮，行事欠考慮更顯得我智慧不足，既然智慧不夠，走假離婚的路必然是
　　綠卡失去，小瑀、瑋瑋必然無法來美受教育‧‧‧」 (見本院卷第一○四、一○
　　五頁) ，足證上訴人雖辯稱兩造兩願離婚係因個性不合，被上訴人已知上訴人另
　　組家庭，並持離婚協議書提領補償金云云，顯無足採。又被上訴人雖於八十年間
　　赴美訪視上訴人，並知上訴人已於美國再婚，然此情均經上訴人以「假結婚」為
　　由向被上訴人解釋，另被上訴人雖曾持離婚協議書領取補償金，有上訴人提出之
　　和解書乙紙為證，惟被上訴人持該離婚協議書領取補償金，供作兩造之女張庭瑀
　　、張庭瑋養育費用際，僅係作為表達其現為張庭瑀、張庭瑋監護人身分用，與兩
　　造間當初協議離婚時，是否確有離婚之真意無涉，是被上訴人主張兩造間欠缺兩
　　願離婚之意思合致，足堪採信。
四、被上訴人另主張在離婚協議書上簽名之見證人李志龍、冷愛齡並未親見或親聞兩
    造均有離婚之真意等語，業據證人李志龍、冷愛齡於原審均證稱：當初簽協議書
    係為使兩造及早在美國團圓，且曾看過上訴人寫給被上訴人之信函，表示要接被
    上訴人及兩造之女赴美等語在卷 (見原審卷第五十六頁) ，揆諸前開判例意旨，
    證人李志龍、冷愛齡既未親見親聞兩造間確有解消婚姻之真意，則渠等於離婚協
    議書上證人欄所為之簽名，尚難認係屬民法第一千零五十條所規定兩願離婚要件
    之簽名，被上訴人主張應堪採信。
五、綜上所述，兩造間既欠缺兩願離婚之意思，且離婚證書上，復欠缺為法定成立要
　　件之證人簽名，揆諸首揭說明，應認兩造間之離婚協議亦確屬通謀虛偽意思表示
　　而無效，從而被上訴人訴請確認兩造婚姻關係存在，核無不合，應予准許。原審
　　因而為被上訴人勝訴之判決，於法並無不合。上訴意旨指摘原判決不當，求予廢
　　棄改判，為無理由，應予駁回。
六、本件事證已臻明確，兩造其餘主張及舉證，與本件判決結果無涉，毋庸一一審酌
    ，併予敘明。
七、據上論結，本件上訴為無理由，依民事訴訟法第四百四十九條第一項、第七十八
    條，判決如主文。
中　　　華　　　民　　　國　　九十一　　年　　　二　　　月　　　八　　　日
　　　　　　　　　　　　　　 　民事第二庭
　　　　　　　　　　　　　　　　　 審判長法　官　尤　豐　彥
　　　　　　　　　　　　　　　　　　　　 法　官　翁　昭　蓉
                                         法　官　魏  麗  娟
右正本係照原本作成。
如不服本判決，應於收受送達後二十日內向本院提出上訴書狀，其未表明上訴理由者
，應於提出上訴後二十日內向本院補提理由書狀（均須按他造當事人之人數附繕本）
上訴時應提出委任律師或具有律師資格之人之委任狀；委任有律師資格者，另應附具
律師及格證書及釋明委任人與受任人有民事訴訟法第四百六十六條之一第一項但書或
第二項（詳附註）所定關係之釋明文書影本。
中　　　華　　　民　　　國　　九十一　　年　　　二　　　月　　　十八　　日
　　　　　　　　　　　　　　　　　　　　 書記官　曾　瓊　安
附註：
民事訴訟法第四百六十六條之一（第一項、第二項）：
對於第二審判決上訴，上訴人應委任律師為訴訟代理人。但上訴人或其法定代理人具
有律師資格者，不在此限。
上訴人之配偶、三親等內之血親、二親等內之姻親，或上訴人為法人、中央或地方機
關時，其所屬專任人員具有律師資格並經法院認為適當者，亦得為第三審訴訟代理人
。
